臺灣高等法院刑事判決　　　　　　　　96年度上訴字第1419號
上　訴　人
即　被　告　甲○○原名吳淑爭.
上列上訴人因詐欺等案件，不服臺灣板橋地方法院95年度訴字第
1281號，中華民國95年12月28日第一審判決（起訴案號：臺灣板
橋地方法院檢察署94年度偵字第18377號），提起上訴，本院判
決如下：
    主  文
上訴駁回。
    事  實
一、甲○○（原名吳淑爭）依其智識程度，可預見有犯罪集團或
    不法份子以他人金融機構帳戶實行詐欺或其他財產犯罪，以
    掩飾不法利益，並規避司法偵查。因積欠某錢莊利息，無力
    償還，經由該錢莊「周姓」成年男子介紹下，基於幫助詐欺
    之概括不確定故意，(一)、於民國 (下同)九十四年三月十一
    日十八時許在臺北縣板橋市○○路某處，將其所申請上海儲
    蓄商業銀行中和分行（以下簡稱上海商業銀行中和分行）帳
    號00000000000000號帳戶之存摺、金融卡及
    密碼，以新臺幣（下同）一千元之代價出租交付予真實姓名
    、年籍不詳綽號「小林」之成年男子，以此方式幫助該成年
    人所屬詐欺集團實行詐欺取財之犯罪行為。嗣該詐欺集團意
    圖為自己不法所有基於詐欺取財之犯意，於同年三月十四日
    十五時許，傳送簡訊至丙○○之手機詐稱：你有信用卡消費
    款三萬元，請打（○二）00000000號電話聯絡等語
    ，致丙○○陷於錯誤而回電，對方告知丙○○信用卡遭盜刷
    ，應撥打電話至（○二）00000000號金融防偽中心
    止付調查云云，丙○○依指示致電，對方詐稱應將金融卡、
    信用卡至合作金庫自動櫃員機操作防止盜用，丙○○遂持其
    萬泰商業銀行現金卡至合作金庫櫃員機依指示操作，將其帳
    戶內九萬九千九百八十三元轉入甲○○所有之上海商業銀行
    中和分行上開帳戶內，旋由該集團成員盡數提領。嗣經發覺
    有異，始知受騙而報警。(二)、甲○○於同年四月間，因積欠
    該錢莊之債務，仍無法償付利息，在該錢莊「周姓」成年男
    子介紹下，至臺北縣板橋市江子翠捷運站附近，以每本存摺
    一千元之代價，將其申請玉山商業銀行連城分行（以下簡稱
    玉山銀行連城分行）帳號0000000000000號帳
    戶、臺北富邦商業銀行雙和分行（以下簡稱臺北富邦銀行雙
    和分行）帳號000000000000號帳戶存摺、金融
    卡、密碼交給何家助，以此方式幫助何家助所屬謝國彬為首
    之詐欺集團實行詐欺取財犯行，嗣於同年四月十二日十七時
    六分許，乙○○在位於宜蘭縣五結鄉○○路住家內，接獲該
    詐欺集團成員電話佯稱乙○○之兒子遭綁，需馬上匯錢到指
    定帳戶才能放人，並有詐欺集團成員在電話內佯裝遭綁淒厲
    哭喊求救聲，使乙○○一時心急誤信為真，分別匯款十萬元
    、十萬元至甲○○名義之玉山銀行連城分行、臺北富邦銀行
    雙和分行之上開帳戶內，之後旋即提領一空，乙○○嗣後始
    知受騙，而報警循線查獲。
二、案經丙○○訴由臺北縣政府警察局中和分局報請臺灣板橋地
    方法院檢察署檢察官偵查起訴，暨內政部警政署刑事警察局
    報告臺灣板橋地方法院檢察署檢察官移送併辦。
    理  由
壹、程序方面：
一、按被告合法傳喚，無正當之理由不到庭者，得不待其陳述，
    逕行判決，刑事訴訟法第三百七十一條定有明文。被告經合
    法通知，應於九十六年六月二十七日上午十時三十分到庭審
    理，該項通知，已於九十六年五月十五日送達被告住所，有
    送達證書乙紙在卷可參，被告無正當理由不到庭，爰不待其
    陳述逕行判決。
二、又被告以外之人於審判外之陳述，雖不符前四條之規定，而
    經當事人於審判程序同意作為證據，法院審酌該言詞陳述或
    書面陳述作成時之情況，認為適當者，亦得為證據。當事人
    、代理人或辯護人於法院調查證據時，知有第159條第1項不
    得為證據之情形，而未於言詞辯論終結前聲明異議者，視為
    有前項之同意，同法第一百五十九條之五亦有明文。本件，
    被害人丙○○、乙○○於警詢之指述，對被告而言，係屬被
    告以外之人於審判外之陳述，惟檢察官、被告於原審審判程
    序，對本件之證據能力均無意見，本件審酌被害人丙○○、
    乙○○之警詢筆錄，係陳述其等受詐欺集團人員詐騙之經過
    ，其等並無渲染誇大不實之情況，依上開規定，自得作為證
    據。
貳、實體方面：
一、被告甲○○於原審固不否認積欠地下錢莊利息，因無力支付
    ，經由該錢莊「周先生」介紹，以每本存摺一千元之代價，
    交付前開銀行帳戶之存摺、金融卡、密碼給綽號「小林」之
    成年男子、何家助等人使用，惟矢口否認有上開犯行，辯稱
    地下錢莊「周先生」說借用帳戶只是要節稅，沒有違法用途
    ，且伊嗣後立即將存摺掛失止付，印象中只有丙○○受害云
    云，經查：
(一)被害人丙○○遭詐欺集團成員詐欺，而匯款九萬九千九百八
    十三元至甲○○名義之上海商業銀行中和分行帳戶內；被害
    人乙○○遭詐騙而分別匯款十萬元、十萬元至甲○○名義之
    玉山銀行連城分行、臺北富邦銀行雙和分行帳戶內等情，有
    被害人丙○○於警詢、偵查中指述及乙○○於警詢之指述為
    憑，復有上海商業銀行中和分行九十四年十一月九日上中和
    字第○九四○○一四七號函所附之對帳單影本、九十五年十
    一月三十日上中和字第○九五○○一五七號函附之開戶資料
    、玉山銀行連城分行九十五年十月十七日玉山連城字第○六
    一○一七○三號函附之開戶資料、資金往來明細、辦理掛失
    及變更資料、臺北富邦銀行雙和分行九十四年五月三十一日
    北富銀雙和字第九四六八一二○○一九號函附之匯入匯款單
    明細查詢影本、對帳單影本、玉山銀行九十五年十月二十五
    日北富銀雙和字第九五六八一二○一○五號函附之開戶基本
    資料、資金往來明細、辦理掛失資料在卷可按。
(二)被告雖辯稱交付銀行之存摺、金融卡及密碼之後，立即向銀
    行辦理掛失止付手續，被害人乙○○受害款項應已領回云云
    。然上海商業銀行中和分行九十四年十一月九日上中和字第
    ○九四○○一四七號函所附之對帳單影本及臺北富邦銀行雙
    和分行九十四年五月三十一日北富銀雙和字第九四六八一二
    ○○一九號函附之匯入匯款單明細查詢影本、對帳單影本，
    被害人丙○○、乙○○匯款後，立即遭人提領一空，與被告
    辯稱之詞不符。又依據玉山銀行連城分行九十五年十月十七
    日玉山連城字第○六一○一七○三號函附之開戶資料、資金
    往來明細、辦理掛失及變更等資料，被告雖於九十四年四月
    十一日辦理存摺掛失，然從未辦理金融卡掛失，金融卡仍可
    自由使用，是縱使被告上開玉山銀行連城分行存摺曾經掛失
    止付，然其交付詐欺集團之金融卡仍可使用，而被害人乙○○於同年月十二日匯入被告名義之玉山銀行連城分行帳戶內
    之十萬元，立即遭人以金融卡於自動櫃員機提領一空，是被
    告上開抗辯不足以為有利之認定。
(三)再以，於金融機構開設帳戶，請領存摺及金融卡，係針對個
    人身分之社會信用而予以資金流通，具有強烈之屬人性格，
    而金融帳戶作為個人理財之工具，申請開設並無任何特殊之
    限制，一般民眾皆得以存入最低開戶金額之方式申請取得，
    且同一人均得在不同之金融機構申請數個存款帳戶使用，乃
    公眾所週知之事實，依一般人之社會經驗，遇不熟識之人要
    以自己名義申請帳戶，向其蒐集金融帳戶使用。衡諸常情，
    提供帳戶者對於該等帳戶是否係供合法使用，當無不起疑心
    之理。查被告將自己名義所申請帳戶之存摺、金融卡及提款
    密碼提供他人使用，則該不詳姓名者大費周章以高價向其收
    購帳戶使用，顯然有不欲人知之隱情。況以今日社會，利用
    手機簡訊、代辦貸款等手段詐財之事，迭有所聞，被告對此
    應無不知之理。其對收購帳戶之人可能利用他人帳戶做為其
    詐欺取財，使偵查機關不易偵查，事前應足以預見，竟仍將
    其銀行之存摺、金融卡及提款密碼交給該真實姓名年籍之成
    年人使用，顯有容認犯罪事實發生之本意。是被告確有幫助
    該真實姓名年籍不詳之成年人利用其金融機構帳戶詐欺取財
    之不確定故意及行為甚明。綜上所述，本案事證已臻明確，
    被告幫助詐欺取財犯行，洵堪認定，應依法論科。
二、按被告行為後，刑法第二條第一項、第三十條、第三十三條
    第五款、第四十一條第一項業於九十四年二月二日以華總一
    義字第○九四○○○一四九○一號令修正公布，並自九十五
    年七月一日起施行，修正後刑法第二條第一項：「行為後法
    律有變更者，適用行為時之法律。但行為後之法律有利於行
    為人者，適用最有利於行為人之法律。」之規定，係規範行
    為後法律變更所生新舊法律比較適用之準據法，於新法施行
    後，應適用新法第二條第一項之規定，為「從舊從輕」之比
    較（最高法院九十五年第八次刑事庭會議決議意旨參照）。
(一)刑法第三十條關於幫助犯之規定：
    修正後刑法第三十條係規定：「幫助他人實行犯罪行為者，
    為幫助犯。雖他人不知幫助之情者，亦同。幫助犯之處罰，
    得按正犯之刑減輕之。」，而修正前之刑法第三十條則規定
    ：「幫助他人犯罪者，為從犯。雖他人不知幫助之情者，亦
    同。從犯之處罰，得按正犯之刑減輕之。」，主要係用語上
    之修正，關於刑罰加重之規定並無變更，應不生新舊法比較
    之問題，應適用裁判時法即修正後之規定。
(二)刑法第三十三條第五款關於罰金刑之規定：
    刑法分則編各罪所定罰金刑之貨幣單位原為銀元，修正前刑
    法第三十三條第五款規定：「罰金：一元（銀元）以上。」
    ，而依罰金罰鍰提高標準條例規定，就七十二年六月二十六
    日前修正之刑法部分條文罰金數額提高二至十倍，其後修正
    者則不提高倍數，並依現行法規所定貨幣單位折算新臺幣條
    例規定，以銀元一元折算新臺幣三元；修正後刑法第三十三
    條第五款規定：「罰金：新臺幣一千元以上，以百元計算之
    。」，刑法第三十三條第五款所定罰金貨幣單位經修正為新
    臺幣後，刑法分則各罪所定罰金刑之貨幣單位亦應配合修正
    為新臺幣，為使刑法分則編各罪所定罰金之最高數額與刑法
    修正前趨於一致，乃增訂刑法施行法第一條之一：「中華民
    國九十四年一月七日刑法修正施行後，刑法分則編所定罰金
    之貨幣單位為新臺幣。九十四年一月七日刑法修正時，刑法
    分則編未修正之條文定有罰金者，自九十四年一月七日刑法
    修正施行後，就其所定數額提高為三十倍。但七十二年六月
    二十六日至九十四年一月七日新增或修正之條文，就其所定
    數額提高為三倍。」；從而，刑法分則編各罪所定罰金刑之
    最高數額，於上開規定修正後並無不同，惟修正後刑法第三
    十三條第五款所定罰金刑最低數額，較之修正前提高，自以
    修正前刑法第三十三條第五款規定有利於被告。
(三)被告所為二次幫助詐欺犯行，時間緊接、構成要件相同，顯
    係基於概括犯意所為，為連續犯，然被告行為後，刑法第五
    十六條連續犯之規定，業於九十四年一月七日修正公布刪除
    ，並於九十五年七月一日施行，則被告之犯行，因行為後新
    法業已刪除連續犯之規定，應論以數罪併罰，此刪除雖非犯
    罪構成要件之變更，但顯已影響行為人刑罰之法律效果，自
    屬法律有變更，依新法第二條第一項規定，比較新、舊法結
    果，自以行為時刑法有利。
(四)刑法第四十一條第一項前段關於易科罰金之規定：修正前刑
    法第四十一條前段規定：「犯最重本刑為五年以下有期徒刑
    以下之刑之罪，而受六個月以下有期徒刑或拘役之宣告，因
    身體、教育、職業、家庭之關係或其他正當事由，執行顯有
    困難者，得以（銀元）一元以上（銀元）三元以下折算一日
    ，易科罰金。」，並依罰金罰鍰提高標準條例第二條規定，
    就易科罰金折算一日之數額提高為一百倍，修正後刑法第四
    十一條第一項前段規定：「犯最重本刑為五年以下有期徒刑
    以下之刑之罪，而受六個月以下有期徒刑或拘役之宣告者，
    得以新臺幣一千元、二千元或三千元折算一日，易科罰金。
    」，而罰金罰鍰提高標準條例第二條有關易科罰金折算一日
    之數額提高倍數規定，即不再適用；比較修正前後之易科罰
    金折算標準，以修正前刑法第四十一條前段之規定較有利於
    被告。
三、按幫助犯之成立，主觀上行為人須有幫助故意，客觀上須有
    幫助行為，意即須對於犯罪與正犯有共同之認識，而以幫助
    之意思，對於正犯資以助力，而未參與實施犯罪之行為者而
    言（最高法院七十五年度臺上字第一五○九號、八十八年度
    臺上字第一二七○號判決意旨參照）。本件被告甲○○（原
    名吳淑爭）將其申請金融帳戶之存摺、金融卡及密碼交付予
    真實姓名、年籍之不詳成年人所屬詐欺集團使用，使該詐欺
    集團作為對被害人實施詐欺取財犯罪之取款工具，顯係基於
    幫助他人實施詐欺取財犯罪之不確定故意，且所為提供金融
    帳戶之行為，亦屬刑法詐欺罪構成要件以外之行為。是核被
    告所為，應係刑法第三十條、第三百三十九條第一項之幫助
    詐欺取財罪（起訴書原認定被告涉犯刑法第三十條第一項、
    洗錢防制法第九條第一項幫助洗錢罪、刑法第三十條第一項
    、同法第三百四十條幫助常業詐欺罪，經蒞庭檢察官更正為
    刑法第三十條第一項、第三百三十九條第一項詐欺取財罪）
    。被告先後二次幫助詐欺犯行，時間緊接、構成要件相同，
    顯係基於概括犯意為之，為連續犯，依修正前刑法第五十六
    條規定論以一罪，並加重其刑，又其幫助他人實行犯罪行為
    ，為幫助犯，爰依刑法第三十條第二項之規定，按正犯之刑
    減輕之，並先加重後減輕之。檢察官雖僅就事實一 (一) 部
    分起訴，然移送併辦部分與起訴部分有裁判上一罪關係，為
    起訴效力所及，本院自得依法審究，附此敘明。
四、原審本於上開相同之認定，並援引刑法第二條第一項前段、
    修正前刑法第三十條第二項 (應更正為修正後)、第三百三
    十九條第一項、修正前刑法第五十六條、第四十一條第一項
    前段，罰金罰鍰提高標準條例第一條前段、修正前罰金罰鍰
    提高標準條例第二條之規定，並審酌被告將存摺、金融卡等
    物交付予不法詐欺犯牟利，助長他人犯罪，增加被害人尋求
    救濟及治安機關查緝犯罪之困難，危害被害人財產安全及社
    會治安，惟素行良好，因經濟困窘積欠地下錢莊債務而出售
    帳戶及犯後態度等一切情狀，量處有期徒刑四月，如易科罰
    金以 (銀元)三百元之折算一日。被告交付帳戶存摺等物所
    得三千元，為犯罪所得財物，依修正前 (應更正為修正後)
    刑法第三十八條第一項第三款規定宣告沒收。核原審認事用
    法，並無違誤，量刑亦頗適當。被告上訴，僅於上訴狀表示
    其因家暴事件訴訟中，家中有三名幼子待扶養，經濟壓力沈
    重云云。惟原審科刑時已審酌被告經濟困窘之情狀，而從輕
    量刑，其上訴為無理由，應予駁回。又刑法第二條第一項所
    謂「法律有變更」，係指足以影響行為之可罰性範圍及其法
    律效果之法律修正而言，不包括易刑處分，且比較結果，部
    分適用舊法、部分適用新法，始有綜合比較適用之問題。
    本件，原判決就適用刑法第三十條部分，既認不生比較問題
    ，即無列入綜合比較之必要，另易科罰金部分屬易刑處分，
    亦不納入綜合比較之列，原判決將上開二部分列入綜合比較
    範圍，自有未洽。又從刑附屬於主文，依主文所適用之法律
    ，而刑法第三百三十九條第一項並未修正，刑法第三十八條
    亦僅作文字之修正，法律效果並無變更，原判決適用修正前
    刑法第三十八條第一項第三款規定諭知沒收，亦有違誤。惟
    判決結果，並無不同，毋庸撤銷改判，附此敘明。
據上論斷，應依刑事訴訟法第三百六十八條、第三百七十一條，
判決如主文。
本案經檢察官陳維練到庭執行職務。
中　　華　　民　　國　　96　　年　　7 　　月　　11　　日
                  刑事第九庭審判長法  官  劉景星
                                  法  官  官有明
                                  法  官  陳世宗
以上正本證明與原本無異。
不得上訴。
                                  書記官  丁淑蘭
中　　華　　民　　國　　96　　年　　7 　　月　　12　　日
附錄：本案論罪科刑法條全文
刑法第三百三十九條
意圖為自己或第三人不法之所有，以詐術使人將本人或第三人之
物交付者，處五年以下有期徒刑、拘役或科或併科一千元以下罰
金。
以前項方法得財產上不法之利益或使第三人得之者，亦同。
前二項之未遂犯罰之。
